---
title: "LAB1"
author: "Grupo 4"
date: "2026-02-02"
output: html_document
---

```{r setup, include=FALSE}
knitr::opts_chunk$set(echo = TRUE)
```

```{r}
movies<-read.csv("movies_2026.csv")
```

```{r librerias}
library(dplyr)
library(ggplot2)
library(tidyr)
library(nortest)
```

```{r corregir-tipos}
movies <- movies %>%
  mutate(across(
    c(popularity, budget, revenue, genresAmount, productionCoAmount,
      productionCountriesAmount, voteCount, actorsAmount, castWomenAmount,
      castMenAmount, releaseYear, runtime, voteAvg, actorsPopularity),
    ~ as.numeric(.)
  ))
```

# Ejercicio 1 - Haga una exploración rápida de sus datos, para eso haga un resumen de su conjunto
#de datos.
```{r}
# Dimensiones del DataSet
dim(movies)
```

Para este primer ejercicio, utilizamos la función `dim()` para conocer el tamaño exacto de nuestra base de datos. 
Como podemos observar en el resultado del código, el dataset tiene 19,883 filas por 28 columnas. Esto significa que contamos con información de 19,883 películas diferentes y, para cada una de ellas, tenemos 28 variables o características (como el presupuesto, el género, los ingresos, etc.) para analizar.

# Ejercicio 2 - Diga el tipo de cada una de las variables (cualitativa ordinal o nominal, cuantitativa
#continua, cuantitativa discreta)


# Clasificación de Variables

| Variable | Tipo |
| :--- | :--- |
| **id** | Cualitativa Nominal |
| **originalTitle** | Cualitativa Nominal |
| **originalLanguage** | Cualitativa Nominal |
| **title** | Cualitativa Nominal |
| **homePage** | Cualitativa Nominal |
| **video** | Cualitativa Nominal |
| **director** | Cualitativa Nominal |
| **genres** | Cualitativa Nominal |
| **productionCompany** | Cualitativa Nominal |
| **productionCompanyCountry** | Cualitativa Nominal |
| **productionCountry** | Cualitativa Nominal |
| **actors** | Cualitativa Nominal |
| **actorsCharacter** | Cualitativa Nominal |
| **genresAmount** | Cuantitativa Discreta |
| **productionCoAmount** | Cuantitativa Discreta |
| **productionCountriesAmount** | Cuantitativa Discreta |
| **voteCount** | Cuantitativa Discreta |
| **actorsAmount** | Cuantitativa Discreta |
| **castWomenAmount** | Cuantitativa Discreta |
| **castMenAmount** | Cuantitativa Discreta |
| **releaseYear** | Cuantitativa Discreta |
| **popularity** | Cuantitativa Continua |
| **budget** | Cuantitativa Continua |
| **revenue** | Cuantitativa Continua |
| **runtime** | Cuantitativa Continua |
| **voteAvg** | Cuantitativa Continua |
| **actorsPopularity** | Cuantitativa Continua |
| **releaseDate** | Cuantitativa Continua |

## Separar variables cualitativas y cuantitativas

### Lista de Variables Cualitativas (Nominales y Ordinales)
```{r}
movies_cualitativas <- c("id", "originalTitle", "originalLanguage", "title", "homePage", 
                   "video", "director", "genres", "productionCompany", 
                   "productionCompanyCountry", "productionCountry", 
                   "actors", "actorsCharacter", "releaseDate")

movies_cuali <- movies[, movies_cualitativas]
```
### Lista de Variables Cuantitativas (Discretas y Continuas)
```{r}
movies_cuantitativas <- c("popularity", "budget", "revenue", "genresAmount", 
                    "productionCoAmount", "productionCountriesAmount", 
                    "voteCount", "actorsAmount", "castWomenAmount", 
                    "castMenAmount", "releaseYear", "runtime", 
                    "voteAvg", "actorsPopularity")

movies_cuanti <- movies[, movies_cuantitativas]
```


# Ejercicio 3 Investigue si las variables cuantitativas siguen una distribución normal y haga una
# tabla de frecuencias de las variables cualitativas. Explique todos los resultados.
```{r}
resultados_lillie <- data.frame(
  Variable = character(),
  P_value = numeric(),
  Normalidad = character()
)


for (var in movies_cuantitativas) {
  x <- na.omit(movies[[var]])
  
  # Saltar variables no numéricas reales (como fechas)
  if (!is.numeric(x)) next
  
  test <- nortest::lillie.test(x)

  
  resultados_lillie <- rbind(
    resultados_lillie,
    data.frame(
      Variable = var,
      P_value = test$p.value,
      Normalidad = ifelse(test$p.value > 0.05, "Sí", "No")
    )
  )
}

resultados_lillie
```
```{r histograma}
movies |>
  select(all_of(movies_cuantitativas)) |>
  pivot_longer(cols = everything(),
               names_to = "variable",
               values_to = "valor") |>
  filter(!is.na(valor)) |>
  ggplot(aes(x = valor)) +
  geom_histogram(bins = 30, fill = "steelblue", color = "white") +
  facet_wrap(~variable, scales = "free") +
  labs(title = "Histogramas de Variables Cuantitativas")
```

```{r}

movies |>
  select(all_of(movies_cuantitativas)) |>
  pivot_longer(cols = everything(),
               names_to = "variable",
               values_to = "valor") |>
  filter(!is.na(valor)) |>
  ggplot(aes(y = valor)) +
  geom_boxplot(fill = "tomato") +
  facet_wrap(~variable, scales = "free") +
  labs(title = "Diagramas de Bigotes de Variables Cuantitativas")
```


```{r}
# Idioma original
freq_idioma <- movies %>%
  count(originalLanguage, sort = TRUE)

# Video promocional
freq_video <- movies %>%
  count(video, sort = TRUE)

# Géneros
freq_generos <- movies %>%
  count(genres, sort = TRUE)

# País de producción
freq_pais <- movies %>%
  count(productionCountry, sort = TRUE)

# País de la productora
freq_pais_prod <- movies %>%
  count(productionCompanyCountry, sort = TRUE)

# Directores (Top 10)
freq_director <- movies %>%
  count(director, sort = TRUE) %>%
  head(10)

# Productoras (Top 10)
freq_productora <- movies %>%
  count(productionCompany, sort = TRUE) %>%
  head(10)

freq_idioma
freq_video
freq_generos
freq_pais
freq_pais_prod
freq_director
freq_productora
```

Para las variables cualitativas, se construyeron tablas de frecuencia únicamente para aquellas variables que presentan categorías repetidas y relevantes para el análisis estadístico, como idioma original, género, país de producción y presencia de video promocional. Variables como el id no fueron analizadas mediante tablas de frecuencia debido a que funcionan como identificadores.  

Las tablas de frecuencia muestran una alta concentración en ciertos idiomas y países de producción, así como la dominancia de algunos géneros cinematográficos, lo que refleja patrones claros del mercado audiovisual.

# Ejercicio 4 - Responder las siguientes preguntas:

# Ejercicio 4.1 - ¿Cuáles son las 10 películas que contaron con más presupuesto?
```{r top_Ten}
# Crear una variable para el top 10
top_Ten_budget <- movies %>%
  # Seleccionar solo nombre y dinero (para no ver 28 columnas)
  select(originalTitle, budget) %>%
  # Ordenar descendente (de mayor a menor) por presupuesto
  arrange(desc(budget)) %>%
  # Solo los primeros 10
  head(10)

# Mostrar la tabla
top_Ten_budget

```
Al analizar las 10 películas con mayor presupuesto, observamos que el ranking es liderado por Pirates of the Caribbean: On Stranger Tides con una inversión aproximada de 380 millones de dólares. Se evidencia un dominio absoluto de grandes franquicias consolidadas, principalmente del Universo Cinematográfico de Marvel y producciones de Disney, lo que indica que la industria destina sus mayores recursos financieros a secuelas de géneros como ciencia ficción y fantasía, donde el uso intensivo de efectos visuales (CGI) y la contratación de elencos estelares elevan significativamente los costos de producción.


# Ejercicio 4.2 - ¿Cuáles son las 10 películas que más ingresos tuvieron?
```{r Top_Revenue}
# Crear una variable para el top 10 de ingresos
top_revenue <- movies %>%
  # Ordenar por ingresos
  arrange(desc(revenue)) %>%
  # Seleccionar solo nombre y dinero (para no ver 28 columnas)
  select(originalTitle, revenue) %>%
  # Solo ver los primeros 10
  head(10)

# Mostrar la tabla
top_revenue
```
Al examinar las 10 películas con mayores ingresos mundiales, Avatar se posiciona como la líder indiscutible con una recaudación superior a los 2.8 mil millones de dólares, seguida muy de cerca por Avengers: Endgame. Es interesante notar que, aunque el género de superhéroes y las franquicias establecidas dominan la lista (con múltiples entregas de Marvel y Star Wars), directores visionarios como James Cameron logran destacar con historias originales o de época (Avatar, Titanic). Además, al contrastar esta lista con la de presupuestos (Ejercicio 4.1), se evidencia que no siempre la película más cara es la más taquillera, aunque existe una clara tendencia de que las grandes superproducciones de efectos visuales son las que garantizan el éxito masivo en la taquilla global.



# Ejercicio 4.3 - ¿Cuál es la película que más votos tuvo?
```{r Mas_Votos}
mas_votos <- movies %>%
  # Seleccionar también el promedio para ver si es buena
  select(originalTitle, voteCount, voteAvg) %>%
  # Ordenar por cantidad de votos
  arrange(desc(voteCount)) %>% 
  # Solo ver la primera película
  head(1)

# Imprimir la película con más votos
mas_votos
```
La película que registra la mayor cantidad de votos en el conjunto de datos es "Inception", acumulando un total de 30,788 evaluaciones por parte de los usuarios. Este alto nivel de participación, acompañado de una calificación promedio sobresaliente de 8.4, indica que la obra dirigida por Christopher Nolan no solo alcanzó una audiencia masiva, sino que logró un impacto cultural significativo que motivó a los espectadores a dejar su opinión, consolidándose como un referente del cine moderno tanto en popularidad como en calidad percibida.


# Ejercicio 4.4 - ¿Cuál es la peor película de acuerdo a los votos de todos los usuarios?
```{r Peor_Pelicula}
peor_pelicula <- movies %>%
  # Filtrar para quitar películas con 1 o 2 votos que ensucian la data
  filter(voteCount > 20) %>% 
  # Seleccionar solo nombre y promedio de votos (para no ver 28 columnas)
  select(originalTitle, voteAvg, voteCount) %>%
   # Ordenamos de MENOR a MAYOR (ascendente)
  arrange(voteAvg) %>% 
  # Solo ver la primera película
  head(1)

# Imprimir la tabla
peor_pelicula
```
Al analizar las películas con menor calificación (aplicando un filtro de al menos 20 votos para asegurar representatividad estadística), la película "Almighty Thor" se posiciona como la peor evaluada del conjunto de datos. Con un promedio de calificación de 2.7 basado en 39 votos, esta producción refleja un rechazo contundente por parte de la audiencia. El uso del filtro fue crucial en este paso, ya que evitó que el resultado se viera sesgado por películas desconocidas o errores de captura con una única calificación de 0 o 1, permitiendo identificar una obra que realmente generó una experiencia negativa consensuada entre los espectadores.



# Ejercicio 4.5 - ¿Cuántas películas se hicieron en cada año? ¿En qué año se hicieron más
películas? Haga un gráfico de barras

```{r}
peliculas_anio <- movies %>%
  filter(!is.na(releaseYear)) %>%
  count(releaseYear, sort = TRUE)

peliculas_anio

ggplot(peliculas_anio, aes(x = factor(releaseYear), y = n)) +
  geom_col(fill = "steelblue") +
  labs(
    title = "Cantidad de películas por año",
    x = "Año de estreno",
    y = "Cantidad de películas"
  ) +
  theme(axis.text.x = element_text(angle = 90, vjust = 0.5))
```
El gráfico muestra la cantidad de películas producidas por año. El año que más peliculas ha producido fue el 2025 con una cantidad inmensa de peliculas.


# Ejercicio 4.6 - ¿Cuál es el género principal de las 20 películas más recientes? ¿Cuál es el género
principal que predomina en el conjunto de datos? Represéntelo usando un gráfico. ¿A qué
género principal pertenecen las películas más largas?

# Ejercicio 4.7 - ¿Las películas de qué genero principal obtuvieron mayores ganancias?

# Ejercicio 4.8 - ¿La cantidad de actores influye en los ingresos de las películas?¿se han hecho
películas con más actores en los últimos años?

```{r}
movies %>%
  filter(!is.na(actorsAmount), !is.na(revenue)) %>%
  ggplot(aes(x = actorsAmount, y = revenue)) +
  geom_point(alpha = 0.4) +
  geom_smooth(method = "lm", se = FALSE, color = "red") +
  labs(
    title = "Relación entre cantidad de actores e ingresos",
    x = "Cantidad de actores",
    y = "Ingresos"
  )


movies %>%
  filter(!is.na(releaseYear), !is.na(actorsAmount)) %>%
  group_by(releaseYear) %>%
  summarise(promedio_actores = mean(actorsAmount, na.rm = TRUE)) %>%
  ggplot(aes(x = releaseYear, y = promedio_actores)) +
  geom_line(color = "darkgreen") +
  labs(
    title = "Promedio de actores por película a lo largo del tiempo",
    x = "Año",
    y = "Promedio de actores"
  )
```
No se observa una relación fuerte entre la cantidad de actores y los ingresos, aunque películas con elencos más grandes tienden a tener mayores ingresos en algunos casos.

# Ejercicio 4.9 - ¿Es posible que la cantidad de hombres y mujeres en el reparto influya en la
popularidad y los ingresos de las películas?

# Ejercicio 4.10 - ¿Quiénes son los directores que hicieron las 20 películas mejor
calificadas?

# Ejercicio 4.11 - ¿Cómo se correlacionan los presupuestos con los ingresos? ¿Los altos
presupuestos significan altos ingresos? Haga los gráficos que necesite, histograma,
diagrama de dispersión
```{r}
# Correlacion numerica
correlacion <- cor(movies$budget, movies$revenue, use = "complete.obs")
print(paste("Coeficiente de correlación:", round(correlacion, 4)))

# Diagrama de dispersión 
grafico_dispersion <- ggplot(movies, aes(x = budget, y = revenue)) +
  # Color verde para los puntos
  geom_point(alpha = 0.5, color = "#2E8B57") +  
  # Línea de tendencia roja
  geom_smooth(method = "lm", color = "red", se = FALSE) + 
  labs(title = "¿Los altos presupuestos significan altos ingresos?",
       subtitle = paste("Correlación de Pearson:", round(correlacion, 2)),
       x = "Presupuesto (Budget)",
       y = "Ingresos (Revenue)") +
  theme_minimal()

# Histograma de presupuestos
hist_presupuesto <- ggplot(movies, aes(x = budget)) +
  geom_histogram(bins = 40, fill = "#4682B4", color = "white") + 
  labs(title = "Distribución de los Presupuestos",
       x = "Presupuesto ($)",
       y = "Cantidad de Películas") +
  theme_minimal()

# Histograma de Ingresos
hist_ingresos <- ggplot(movies, aes(x = revenue)) +
  geom_histogram(bins = 40, fill = "#E9967A", color = "white") + 
  labs(title = "Distribución de los Ingresos",
       x = "Ingresos ($)",
       y = "Cantidad de Películas") +
  theme_minimal()

# Mostrar gráficos
print(grafico_dispersion)
print(hist_presupuesto)
print(hist_ingresos)

```
El análisis estadístico arroja un coeficiente de correlación de Pearson de 0.78, lo que confirma una relación positiva fuerte entre el presupuesto y los ingresos. Como se visualiza en el diagrama de dispersión, existe una tendencia clara donde una mayor inversión suele traducirse en mayores ganancias; sin embargo, la dispersión de los puntos indica que el éxito no está garantizado, existiendo películas de alto costo con retornos inferiores a lo esperado. Por su parte, los histogramas revelan que ambas variables presentan una distribución extremadamente sesgada a la derecha (no normal), lo que demuestra que la industria cinematográfica se compone mayoritariamente de producciones de bajo y mediano presupuesto, siendo las "superproducciones" multimillonarias casos excepcionales y atípicos dentro del conjunto de datos.


# Ejercicio 4.12 - ¿Se asocian ciertos meses de lanzamiento con mejores ingresos?
```{r}
movies <- movies %>%
  mutate(
    releaseDate = as.Date(releaseDate),
    releaseMonth = format(releaseDate, "%m")
  )

movies %>%
  filter(!is.na(releaseMonth), !is.na(revenue)) %>%
  group_by(releaseMonth) %>%
  summarise(ingreso_promedio = mean(revenue, na.rm = TRUE)) %>%
  ggplot(aes(x = releaseMonth, y = ingreso_promedio)) +
  geom_col(fill = "purple") +
  labs(
    title = "Ingreso promedio por mes de estreno",
    x = "Mes",
    y = "Ingreso promedio"
  )
```
Como se puede observar, los meses de mayo y junio concentran mayores ingresos promedio, lo cual sugiere que el momento del estreno influye en el desempeño financiero de las películas al ser épocas donde las personas obtienen mucho tiempo libre tales como las vacaciones de medio año para colegios.


# Ejercicio 4.13 - ¿En qué meses se han visto los lanzamientos con mejores ingresos?
¿cuantas películas, en promedio, se han lanzado por mes?

```{r}
movies %>%
  filter(!is.na(releaseMonth)) %>%
  group_by(releaseMonth) %>%
  summarise(
    peliculas = n(),
    ingreso_promedio = mean(revenue, na.rm = TRUE)
  ) %>%
  arrange(desc(ingreso_promedio))
```
Al igual que en el inciso 4.12, Junio coincide como el mes con mayor demanda cinematográfica.

# Ejercicio 4.14 - ¿Cómo se correlacionan las calificaciones con el éxito comercial?

# Ejercicio 4.15 - ¿Qué estrategias de marketing, como videos promocionales o páginas
oficiales, generan mejores resultados?

```{r}
movies <- movies |>
  mutate(
    tiene_homepage = ifelse(is.na(homePage) | homePage == "", "No", "Sí")
  )

movies |>
  filter(!is.na(video)) |>
  group_by(video, tiene_homepage) |>
  summarise(
    ingreso_promedio = mean(revenue, na.rm = TRUE),
    popularidad_promedio = mean(popularity, na.rm = TRUE),
    peliculas = n(),
    .groups = "drop"
  )
```
Podemos concluir que la existencia de una página oficial se asocia con mayores ingresos y niveles de popularidad.
Asimismo, las películas que combinan video promocional y página oficial presentan la mayor popularidad promedio.
Aunque algunos grupos presentan un número reducido de observaciones, la tendencia general sugiere que una estrategia de marketing digital más completa genera mejores resultados.

# Ejercicio 4.16 - ¿La popularidad del elenco está directamente correlacionada con el éxito
de taquilla?





