---
title: "LAB1"
author: "Grupo 4"
date: "2026-02-02"
output: html_document
---

```{r setup, include=FALSE}
knitr::opts_chunk$set(echo = TRUE)
```

```{r}
movies<-read.csv("movies_2026.csv")
```

```{r librerias}
library(dplyr)
library(ggplot2)
library(tidyr)
library(nortest)
```

```{r corregir-tipos}
movies <- movies %>%
  mutate(across(
    c(popularity, budget, revenue, genresAmount, productionCoAmount,
      productionCountriesAmount, voteCount, actorsAmount, castWomenAmount,
      castMenAmount, releaseYear, runtime, voteAvg, actorsPopularity),
    ~ as.numeric(.)
  ))
```

# Ejercicio 1 - Haga una exploración rápida de sus datos, para eso haga un resumen de su conjunto
#de datos.
```{r}
# Dimensiones del DataSet
dim(movies)
```

Para este primer ejercicio, utilizamos la función `dim()` para conocer el tamaño exacto de nuestra base de datos. 
Como podemos observar en el resultado del código, el dataset tiene 19,883 filas por 28 columnas. Esto significa que contamos con información de 19,883 películas diferentes y, para cada una de ellas, tenemos 28 variables o características (como el presupuesto, el género, los ingresos, etc.) para analizar.

# Ejercicio 2 - Diga el tipo de cada una de las variables (cualitativa ordinal o nominal, cuantitativa
#continua, cuantitativa discreta)


# Clasificación de Variables

| Variable | Tipo |
| :--- | :--- |
| **id** | Cualitativa Nominal |
| **originalTitle** | Cualitativa Nominal |
| **originalLanguage** | Cualitativa Nominal |
| **title** | Cualitativa Nominal |
| **homePage** | Cualitativa Nominal |
| **video** | Cualitativa Nominal |
| **director** | Cualitativa Nominal |
| **genres** | Cualitativa Nominal |
| **productionCompany** | Cualitativa Nominal |
| **productionCompanyCountry** | Cualitativa Nominal |
| **productionCountry** | Cualitativa Nominal |
| **actors** | Cualitativa Nominal |
| **actorsCharacter** | Cualitativa Nominal |
| **genresAmount** | Cuantitativa Discreta |
| **productionCoAmount** | Cuantitativa Discreta |
| **productionCountriesAmount** | Cuantitativa Discreta |
| **voteCount** | Cuantitativa Discreta |
| **actorsAmount** | Cuantitativa Discreta |
| **castWomenAmount** | Cuantitativa Discreta |
| **castMenAmount** | Cuantitativa Discreta |
| **releaseYear** | Cuantitativa Discreta |
| **popularity** | Cuantitativa Continua |
| **budget** | Cuantitativa Continua |
| **revenue** | Cuantitativa Continua |
| **runtime** | Cuantitativa Continua |
| **voteAvg** | Cuantitativa Continua |
| **actorsPopularity** | Cuantitativa Continua |
| **releaseDate** | Cuantitativa Continua |

## Separar variables cualitativas y cuantitativas

### Lista de Variables Cualitativas (Nominales y Ordinales)
```{r}
movies_cualitativas <- c("id", "originalTitle", "originalLanguage", "title", "homePage", 
                   "video", "director", "genres", "productionCompany", 
                   "productionCompanyCountry", "productionCountry", 
                   "actors", "actorsCharacter", "releaseDate")

movies_cuali <- movies[, movies_cualitativas]
```
### Lista de Variables Cuantitativas (Discretas y Continuas)
```{r}
movies_cuantitativas <- c("popularity", "budget", "revenue", "genresAmount", 
                    "productionCoAmount", "productionCountriesAmount", 
                    "voteCount", "actorsAmount", "castWomenAmount", 
                    "castMenAmount", "releaseYear", "runtime", 
                    "voteAvg", "actorsPopularity")

movies_cuanti <- movies[, movies_cuantitativas]
```


# Ejercicio 3 Investigue si las variables cuantitativas siguen una distribución normal y haga una
#tabla de frecuencias de las variables cualitativas. Explique todos los resultados.
```{r}
resultados_lillie <- data.frame(
  Variable = character(),
  P_value = numeric(),
  Normalidad = character()
)


for (var in movies_cuantitativas) {
  x <- na.omit(movies[[var]])
  
  # Saltar variables no numéricas reales (como fechas)
  if (!is.numeric(x)) next
  
  test <- nortest::lillie.test(x)

  
  resultados_lillie <- rbind(
    resultados_lillie,
    data.frame(
      Variable = var,
      P_value = test$p.value,
      Normalidad = ifelse(test$p.value > 0.05, "Sí", "No")
    )
  )
}

resultados_lillie
```
```{r histograma}
movies |>
  select(all_of(movies_cuantitativas)) |>
  pivot_longer(cols = everything(),
               names_to = "variable",
               values_to = "valor") |>
  filter(!is.na(valor)) |>
  ggplot(aes(x = valor)) +
  geom_histogram(bins = 30, fill = "steelblue", color = "white") +
  facet_wrap(~variable, scales = "free") +
  labs(title = "Histogramas de Variables Cuantitativas")
```

```{r}

movies |>
  select(all_of(movies_cuantitativas)) |>
  pivot_longer(cols = everything(),
               names_to = "variable",
               values_to = "valor") |>
  filter(!is.na(valor)) |>
  ggplot(aes(y = valor)) +
  geom_boxplot(fill = "tomato") +
  facet_wrap(~variable, scales = "free") +
  labs(title = "Diagramas de Bigotes de Variables Cuantitativas")
```


```{r}
# Idioma original
freq_idioma <- movies %>%
  count(originalLanguage, sort = TRUE)

# Video promocional
freq_video <- movies %>%
  count(video, sort = TRUE)

# Géneros
freq_generos <- movies %>%
  count(genres, sort = TRUE)

# País de producción
freq_pais <- movies %>%
  count(productionCountry, sort = TRUE)

# País de la productora
freq_pais_prod <- movies %>%
  count(productionCompanyCountry, sort = TRUE)

# Directores (Top 10)
freq_director <- movies %>%
  count(director, sort = TRUE) %>%
  head(10)

# Productoras (Top 10)
freq_productora <- movies %>%
  count(productionCompany, sort = TRUE) %>%
  head(10)

freq_idioma
freq_video
freq_generos
freq_pais
freq_pais_prod
freq_director
freq_productora
```





